【裁判字號】    94,上更(二),178
【裁判日期】    950607
【裁判案由】    常業詐欺
【裁判全文】
臺灣高等法院高雄分院刑事判決     94年度上更(二)字第178號
上  訴  人
即  被  告  丙○○
                    之2
選任辯護人  林石猛  律師
            林岡輝  律師
            鍾美馨  律師
上列上訴人因常業詐欺等案件，不服臺灣屏東地方法院89年度訴
字第300 號中華民國92年3 月19日第一審判決（起訴案號：臺灣
屏東地方法院檢察署89年度偵字第2529號），提起上訴，判決後
，經最高法院第二次發回更審，本院判決如下：
    主  文
原判決關於丙○○部分撤銷。
丙○○無罪。
    理  由
一、公訴意旨略以：被告丙○○與乙○○（已經原審判決確定）
    基於犯意之聯絡，於民國88年4 月間，由丙○○提供廖哲毅
    身分證影本予乙○○，再由乙○○將其相片貼於廖哲毅身分
    證影本上予以影印後，假冒廖哲毅名義租用屏東市○○路85
    號7 樓及屏東縣長治鄉○○路33號10樓之4 ，足生損害於廖
    哲毅，其2 人又意圖為自己不法之所有，並基於常業詐欺之
    犯意聯絡，自88年4 月間起，在屏東縣長治鄉○○路33號10
    樓之4 ，由丙○○提供謝文政等人之無相片身分證影本及自
    同學錄剪下之照片，由乙○○將自同學錄剪下之相片貼於謝
    文政等人之身分證影本予以影印後，由乙○○從電腦網路上
    查詢不詳公司之登記資料，由丙○○委託刻印行偽造不詳公
    司之印章及謝文政等人印章，由乙○○或基於幫助犯意之史
    忠敏前去刻印行取回印章，再由乙○○偽造謝文政等人之在
    職證明書、薪資表、所得扣繳憑單，填載信用卡申請書將不
    詳公司印章及謝文政等人印章蓋於其上，連同身分證影本，
    向台新銀行等銀行申請信用卡，而由其或史忠敏於接獲發卡
    銀行打來徵信之電話時，假稱謝文政等人確在在職證明書上
    所載公司上班及所任職務，致使台新銀行等不察而寄發信用
    卡，乙○○於取得信用卡後，即持信用卡至知情之不明商店
    ，以假消費真刷卡方式，偽簽謝文政等人姓名於簽帳單上，
    取得刷卡金額7 成之現金，其餘3 成由商店取得，致使發卡
    銀行陷於錯誤，將刷卡金額支付予商店，乙○○刷卡所得金
    額再以其4 成，丙○○6 成之比例分配，於信用卡信用額度
    刷完後，即將信用卡丟棄或賣予他人。至89年4 月26日下午
    4 時許，為警在屏東縣長治鄉○○路33號10樓之4 查獲，並
    扣得起訴書附表二所列之物。因認被告與乙○○共同涉犯刑
    法第210 條、第212 條、第217 條、第216 條及第340 條之
    罪嫌。
二、本件公訴人認上訴人即被告丙○○（下稱被告）涉有前開冒
    名申請信用卡及盜刷等犯行，係以共犯乙○○之指訴，並有
    如起訴書附表二所列物品扣案可佐；另被告丙○○於警詢時
    亦已坦承曾於89年4 月20日左右拾獲身分證影本，將資料用
    電話提供予乙○○後將身分證影本撕掉，且曾購買2 張信用
    卡，交予乙○○各盜刷3 萬元、3 萬餘元等語，為其主要論
    據。惟訊據被告否認前揭常業詐欺、行使偽造私文書等犯行
    ，辯稱：伊未提供廖哲毅身分證影本及被冒用者之身分資料
    給乙○○，亦未參與乙○○所為之偽造他人證明文件、申請
    書而申辦信用卡及持卡詐財等情，更未去過乙○○前述租屋
    處；伊是遭乙○○誣攀，當初乙○○打電話約伊出來，伊不
    知其目的，卻為警察查獲，而伊住處亦無查獲任何本案犯罪
    物品等語。
三、按被告或共犯之自白不得作為有罪判決之唯一證據，仍應調
    查其他必要之證據，以察其是否與事實相符，刑事訴訟法第
    156 條第2 項定有明文。經查：
  (一)據證人即共犯乙○○於警詢時供稱：「（與被告）認識約10
    個月左右」、「（香揚路租賃處所）我以廖哲毅名義承租的
    ，我自88年10月開始租的」、「是丙○○拿廖哲毅身分證影
    本給我，再貼上我自己的相片，他於88年10月拿廖哲毅身分
    證影本給我」、「我從88年4 月開始冒用他人名字申請信用
    卡」、「我偽造的證件皆是丙○○提供的」、「認識丙○○
    後才跟他學習偽造證件技術」、「是丙○○提供被害人資料
    給我」、「我於88年4 月有在屏東市○○路85號7 樓之12
    向黃金山屋主假冒廖哲毅身分證租房子」、「我從網路上查
    詢公司登記相關資料，再以該公司偽造員工在職證明、薪資
    所得表、所得扣繳憑單及公司印章向銀行申請信用卡... 」
    、「（警方查獲盜刻印章，是否你本人刻印、所有？）有的
    是我自己刻印的，有的是丙○○刻印的... 」、「冷仁宗身
    分證是甲○○拿給我的，他也是在做偽造或冒領信用卡行為
    ，他認為我會用到，所以拿這張身分證給我，我認為冒領信
    用卡有錢賺，所以叫甲○○教我這方面資訊，如何冒請」等
    語（警卷第1 至4 頁；偵卷第16、17頁）；於偵訊時陳稱
    ：「88年4 月起與綽號小林即丙○○，在被抓處偽造或變造
    他人身分證，加以影印及偽造在職證明、扣繳憑單等，向銀
    行申請信用卡... 」、「（被申請人資料何？）有一些自報
    紙看遺失身分證的人來蒐集，有一些是小林提供」、「（平
    時偽刻印章及偽造相關文件是何人所為？）有空的人去刻，
    我還用電腦偽造在職證明及薪資表，小林則偽造身分證影本
    、扣繳憑單」之語（偵卷第5 、6 頁）「（印章何人幫你刻
    ？）丙○○去刻，有時我去拿，有時叫史忠敏去拿」、「（
    申請資料何人提供？）在職證明、身分證影本由丙○○提供
    」、「（刻印何人負責？）都是丙○○打電話去刻印章，由
    我及史忠敏去拿印章」之語（偵卷第36、37頁）；於原審供
    述：「我從電腦查詢公司登記資料，印章由丙○○事先打電
    話去刻印的店裡，我去拿就有了，另偽造在職名表、薪資表
    、所得扣繳憑單、填載信用卡申請書，丙○○也有幫忙過..
    . 」、「他來屏東均是打電話約我出去」、「史忠敏只見過
    小林1 、2 次」、「（起訴書附表二是你弄出來的？那些是
    丙○○拿來的？）編號1 、2 、8 、10、11、12、26是我的
    或我做的，編號3 、4 、9 、13、14、15、17、18都是丙○
    ○拿來的... 」（原審卷(一)第10至14頁）；「人頭資料一部
    分是我取得，一部分是丙○○拿來的」、「印章是我隨便在
    路邊刻的」、「扣繳憑單如何來？憑單上資料從何來？）我
    以電腦打的，也是從網路上取得」、「他沒有做什麼事，他
    都是把資料拿給我，有時候用電話，有時候親自拿給我...
    」（原審卷(二)第249 至250 頁）；「（扣案公司行號大小圖
    章何人刻的？）幾乎都是我去刻的」、「（原審卷(二)第281
    頁）；於本院更一審時證稱：「他提供身分證號碼... ，名
    字、身分證號碼都是他提供給我的，... 有時候拿影本給我
    ，有時候就直接打電話跟我講... 」、「（何時學會偽造信
    用卡？）我被抓的前1 年多... 」、「（你向被告究竟拿何
    資料？）身分證影本及卡」（更一審卷(二)第18、19頁、第68
    、69頁），是從證人乙○○前揭供述可知，關於被告究竟從
    何時起即參與乙○○前揭冒名申請信用卡並進而盜刷之犯行
    ？何時提供廖哲毅之身分證影本與乙○○？等情，證人乙○
    ○之供述前後矛盾；另有關被告究竟提供那些證件資料給乙
    ○○？扣案之公司行號大小章是何人委請刻印業者刻的？及
    冒名申請信用卡所需證件究竟是被告所提供，或是乙○○所
    偽造？乙○○偽造證件之技術是何人所教？諸情，證人乙○
    ○所為上開供述，亦前後不相符合，是以證人乙○○上開不
    利於被告之陳述，是否屬實？已然令人存疑。
  (二)另據證人史忠敏於原審陳稱：並沒有見過被告之語（原審卷
    (二)第29頁），查證人史忠敏乃於上述香揚路租賃處所幫乙○
    ○接聽電話之人，若如證人乙○○所言，被告拿資料給他，
    有時是用電話，有時親自拿給他  情屬實，何以證人史忠敏
    從未見過被告？另觀諸卷附信用卡申請書，已知該申請書申
    請人欄均僅有申請人之簽名，換言之，信用卡申請書僅需申
    請人於申請人欄簽名即可，並無需蓋用印章，由此已可證明
    扣案偽造之行號印章、各式小型印章是供作偽造在職證明之
    用甚明，稽諸證人乙○○陳稱：在職證明均是伊在偽造一情
    ，更顯被告實無委請刻印業者偽造在職證明所需之印章之可
    能性。綜此論述，已可推知證人乙○○前揭有關被告偽刻印
    章、曾拿資料給證人等供述，並非事實。
  (三)被告於警詢時雖曾供承：於89年4 月20日左右，拾獲2 張身
    分證影本，將身分證上資料以電話報給乙○○之語，經核雖
    與證人乙○○上開供述部分相符，惟證人乙○○並無法具體
    指明被告當時所提供之身分證資料是何人？及該身分證資料
    是否確有據以提出作為申請信用卡之證明文件，亦無其他補
    強證據足以佐憑，是亦難僅憑被告前揭供述，作為被告有罪
    之唯一證據。
  (四)扣案如起訴書附表二所列之物品是於證人乙○○所承租之上
    述香揚路租賃處所所查獲，有扣押物品清單、執行逕行搜索
    結果報告書在卷可查，並無證據可以證明上開扣案之物品與
    被告有何關聯性；另卷附中華商銀、富邦銀行、聯邦銀行、
    中國信託、荷蘭銀行、美國銀行、高雄市第三信用合作社、
    誠泰銀行、萬泰銀行、台新銀行、大安銀行、慶豐銀行、花
    旗銀行、上海銀行、華僑銀行、中國信託、中國商銀、遠東
    商銀等各家銀行來函、相關信用卡申請書暨財力及身分證明
    文件、簽帳單、消費明細表，證人陳俊安、巫榮鎰、陳信州
    、伍鳳嬌、楊浩盛、洪瑞穗、曹勇良、李宗賢、陳聰棋、鍾
    美平、王信州等人之證述，均僅可證明共犯乙○○冒名申請
    信用卡並進而盜刷等犯行，並無法作為證人乙○○或被告前
    揭不利於被告之供述，是否與事實相符之證據。此外，被告
    為警查獲時，並未為警查獲任何與起訴事實有關之證物，是
    綜觀本案卷證，並無任何證據可以證明證人乙○○上述前後
    不一或矛盾之供述，是與事實相符。
  (五)綜上所述，證人即共犯乙○○雖一再指稱被告確有與伊共同
    參與前揭冒名申請信用卡並進而盜刷之犯行，惟證人乙○○
    所為指述，既有前揭前後供述不一或矛盾之情，且查無其他
    證據可以證明其供述與事實相符，揆諸首揭規定，自難僅以
    證人乙○○之供述，作為被告有罪判決之唯一證據。此外，
    復查無其他積極證據足資證明被告有何前揭公訴意旨所指犯
    行，被告被訴行使偽造私文書、常業詐欺等罪自屬不能證明
    。
四、原審未詳為推求，遽為被告論罪科刑之判決，即有未恰，被
    告執此聲明上訴，指摘原判決不當，為有理由，應由本院將
    原判決關於被告丙○○部分撤銷改判，並為被告無罪之判決
    。
五、至被告於警詢時另供承：曾購買2 張信用卡，交予乙○○各
    盜刷3 萬元、3 萬餘元等語，經查：本件公訴人起訴之犯罪
    事實乃被告與乙○○基於犯意之聯絡，冒用他人名義申請信
    用卡進而盜刷之事實，則被告上開自白縱然屬實，經核與本
    件起訴之犯罪事實並非同一事實，而起訴之犯罪事實既經本
    院諭知無罪如前，被告上開自白之事實，與起訴之犯罪事實
    無裁判上一罪之關係，本院無權審理，宜由檢察官另行偵查
    ，僅併此敘明。
六、同案被告乙○○、史忠敏部分，已經判決確定，不再論列。
據上論結，應依刑事訴訟法第369 條第1 項前段、第364 條、第
301 第1 項，判決如主文。
本案經檢察官姜麗儒到庭執行職務。
中    華    民    國    95    年    6     月    7     日
                  刑事第七庭    審判長法  官   莊飛宗
                                      法  官   曾逸誠
                                      法  官   黃三友
以上正本證明與原本無異。
如不服本判決應於收受本判決後10日內向本院提出上訴書狀，其
未敘述上訴理由者，並得於提起上訴後10日內向本院補提理由書
狀（均須按他造當事人之人數附繕本）「切勿逕送上級法院」。
中    華    民    國    95    年    6     月    8     日
                                      書記官   黃玉珠


司法院資訊處製作；財團法人民間司法改革基金會備份。
